【裁判字號】    96,保險,82
【裁判日期】    970117
【裁判案由】    給付保險金
【裁判全文】
臺灣臺北地方法院民事判決              96年度保險字第82號
原      告  丁○○
            己○○
            戊○○
兼 上 二人
法定代理人  甲○○
共      同
訴訟代理人  曾昭牟律師
被      告  新光人壽保險股份有限公司
法定代理人  乙○○
訴訟代理人  丙○○
上列當事人間請求給付保險金事件，本院於民國96年1月3日言詞
辯論終結，判決如下：
    主      文
原告之訴及假執行之聲請均駁回。
訴訟費用由原告負擔。
    事實及理由
壹、原告主張：
一、原告甲○○之配偶即原告丁○○、己○○及戊○○之父訴外
    人林金文原為法務部綠島監獄之監所管理員。依有限責任台
    北區司法大廈司法機關員工消費合作社（以下簡稱司法員工
    合作社）與被告所簽訂之企業團體意外險合約書（以下簡稱
    系爭保險合約書）第11條約定：「乙方（即被告）同意司法
    院暨法務部所屬各機關、全國各級政風機構之員工（含編制
    外臨時人員、替代役役男及司法志工）及其眷屬均適用本合
    約書與甲方所約定事項，逕洽乙方辦理投保事宜。」，而訴
    外人林金文之服務機關即法務部綠島監獄乃以其為被保險人
    ，向被告投保人壽保險（保單號碼： E026788號，以下簡稱
    系爭保險），保險期間自民國94年9月 15日午夜12時起至95
    年9 月15日午夜12時止，並約定意外死殘之保險金額為新台
    幣（下同） 200萬元；至關於系爭保險之保險期間、保險事
    故之發生及保險金請求權人等事項，則依系爭保險合約書之
    約定。
二、訴外人林金文於94年11月26日下午 1點30分駕駛其所有車牌
    號碼為Q5-0988之自用小客車，在桃園縣龜山鄉○○○路768
    5之15 號前發生交通事故，致其脾臟破裂、腹血並引發出血
    性休克等原因意外死亡，而發生保險事故。惟訴外人林金文
    於投保系爭保險時，並未指定特定人為保險事故發生時之保
    險受益人，依系爭保險合約書第1條及第8條之約定，被保險
    人因遭遇意外事故而死亡者，且被保險人亦未指定特定保險
    受益人時，應以被保險人之法定繼承人為本件保險受益人。
    而原告甲○○為訴外人林金文之配偶，原告丁○○、己○○
    及戊○○則為訴外人林金文之子女，原告等對訴外人林金文
    既未有任何拋棄繼承之表示，依民法第1138條規定，均為訴
    外人林金文之法定繼承人。是原告依系爭保險合約書第 1條
    及第 8條之約定，即為訴外人林金文於保險事故發生時（即
    意外死亡）之保險受益人，自得依系爭保險合約書之約定，
    向被告請求給付保險金。
三、嗣原告於95年間以訴外人林金文已死亡為由，向被告請求給
    付身故保險金200萬元。詎被告竟於95年7月13日發函原告，
    並以「二、依企業團體意外險第9條第5款約定：『被保險人
    飲酒後駕（騎）車，其吐氣或血液所含酒精成份超過道路交
    通法令規定標準者』為除外責任項目之一。三、經瞭解，林
    金文先生於94年11月26日飲酒後駕車，測得之血液酒精濃度
    為273.4mg/dl，相當於呼氣值所含酒精成份1.37mg/l，按上
    揭條約約定為除外責任，本公司歉難給付意外身故保險金…
    」為由，拒絕給付身故保險金。惟訴外人林金文係於94年11
    月26日下午 1時許，自其母即訴外人林桂香位於中壢之住所
    開車出發前往機場，接自綠島坐飛機前來臺灣之原告甲○○
    ，而訴外人林金文於出發前均與訴外人林桂香在一起，並由
    訴外人林桂香煮麵供其食用，被保險人林金文於開車出門前
    亦未飲用任何含有酒精之物品。況據處理本件車禍現場之員
    警江志偉表示，依其處理許多酒後駕車死亡案件之經驗判斷
    ，以訴外人林金文之死亡狀況以觀，本件並無酒後駕車之情
    形，復以訴外人林金文死亡時，其車內外及周邊均無任何酒
    精飲料，車內僅有礦泉水一瓶，足見訴外人林金文確無飲酒
    駕車，更未因飲酒駕車導致車禍身故之情事。被告拒絕給付
    保險金，實屬無據。原告爰依保險契約之法律關係，請求被
    告給付保險金200萬元。
四、聲明：(一)被告應給付原告200萬元，及自96年7月13日起至清
    償日止，按週年利率5%計算之利息。(二)訴訟費用由被告負擔
    。(三)原告願供擔保，請准宣告假執行。
貳、被告主張：
一、訴外人林金文於94年11月26日駕駛其所有車牌號碼為Q5-098
    8之自用小客車行經桃園縣東萬壽路768之15號前，因撞擊路
    邊之水泥欄，致其脾臟破裂、腹血並引發出血性休克，於送
    醫急救之途中死亡。依財團法人長庚紀念醫院林口分院（以
    下簡稱林口長庚醫院）回函可知，訴外人林金文於94年11月
    26日16時43分到院前已死亡，並於該日17時許時完成抽血檢
    驗，經抽血檢驗結果，其血液中酒精濃度值達273.4mg/dL，
    已違反道路交通安全規則第114條及道路交通管理處罰條例
    第35條規定駕駛人進行吐氣檢驗時，酒精濃度不得高於0.25
    mg/L（血液酒精濃度為50mg /dL）之標準。另依法務部法醫
    研究所鍵字第2124號鑑定書可知，法醫於94年11月29日15時
    30分對訴外人林金文遺體進行相驗時，其血液、胃液之酒精
    濃度達288mg/dL、436mg/dL，亦高於道路交通法令之規定標
    準。且據上開法醫研究所鑑定書可知，訴外人林金文係「因
    生前引用酒精性飲料達中、高度酩酊醉意，最後因駕自小客
    車致車禍，胸腹挫傷、脾臟破裂、腹血引起出血性休克而死
    亡。」，已符合系爭保險合約書第9點第4款所約定，被保險
    人飲酒後駕（騎）車，其吐氣或血液之酒精成分超過道路交
    通法令規定標準致成死亡之除外責任約定，被告據此不予理
    賠，自屬有據。
二、原告雖主張被訴外人林金文並無飲酒駕車之事實，然據財團
    法人長庚紀念醫院林口分院回函及法務部法醫研究所鑑字第
    2124號鑑定書，可知訴外人林金文確有酒後駕車，且吐氣及
    血液之酒精成分超過道路交通法令規定之標準。況依「血液
    中酒精濃度對人體心理與行為及駕車能力之影響關係表」所
    示，呼氣酒精濃度如已達1.37mg/L以上時，其行為表現將為
    「產生情緒異常理象（如哭、生氣等）；步伐不穩、言語不
    清、反應惡劣；記憶及判斷受損」，而對心理之影響則達「
    錯亂」狀態，對駕車能力則會有「判斷力嚴重受到影響、體
    能與精神協調受損、駕車肢體能困難增加」之影響。復依「
    酒精濃度與肇事關係表」所示，呼氣酒精濃度如已達1.37mg
    /L以上時，由於行為表現或狀態已為「噁心、步履蹣跚」，
    故此時之肇事率已為一般正常情況下之50倍。倘原告主張訴
    外人林金文並無飲酒駕車之事實，依民事訴訟法第277條規
    定及最高法院17年度上字第917號判例意旨，應就被保險人
    林金文並無酒醉駕車之事實，負舉證責任，
三、至處理本件車禍現場之員警江志偉證稱依其處理酒醉駕車之
    情形，大部分會於車內發現酒味，惟本件事故現場並未發現
    酒味，且因車廂內仍呈現密閉空間，應無酒味散去之可能。
    惟於車禍現場中是否發現酒味或酒精性飲料於處理酒後駕車
    之實務上，應係用以證明駕駛人確有飲酒駕車事實之補強證
    據，於確認駕駛人是否有飲酒駕車事實時，依道路交通安全
    規則第 114條及道路交通管理處罰條例第35條之規定，均係
    以「駕駛人進行吐氣檢驗時，酒精濃度為0.25mg/L（血液酒
    精濃度為 50mg/dL）以上」為處罰要件，即應以駕駛人呼氣
    或血液中酒側值之科學標準為據，是證人江志偉之證詞難以
    推翻訴外人林金文之血液、胃液中確已發現酒精濃度超乎法
    規標準，而係酒後駕車之事實。另證人林桂香證稱被保險人
    林金文於事故發生日中午 1時許以前，並未飲酒，且訴外人
    人林金文與其同住時並無飲酒之事實，然對其是否有飲酒習
    慣不清楚。惟本案是否有酒後駕車致死之事實，其認定時點
    應為訴外人林金文於車禍死亡前當日之每一時點，證人林桂
    香縱證明訴外人林金文於當日駕車前並未飲酒，然其駕車至
    車禍死亡之時間是否飲酒，卻無法證實，且其亦不知悉訴外
    人林金文平常是否有飲酒習慣，自無法證明訴外人林金文並
    無酒後駕車致死之情形。
四、聲明：(一)原告之訴及假執行之聲請均駁回。(二)訴訟費用由原
    告負擔。(三)如受不利判決，被告願供擔保，請准供擔保免為
    假執行。
參、兩造不爭執之事實：
一、訴外人林金文原為法務部綠島監獄之監所管理員。
二、司法員工合作社與被告簽訂系爭保險合約書，於第11條約定
    ：「乙方（即被告）同意司法院暨法務部所屬各機關、全國
    各級政風機構之員工（含編制外臨時人員、替代役役男及司
    法志工）及其眷屬均適用本合約書與甲方所約定事項，逕洽
    乙方辦理投保事宜。」。
三、訴外人林金文之服務機關法務部綠島監獄以其為被保險人，
    向被告投保系爭保險。
四、系爭保險之保險期間為94年9月15日午夜12時起至95年9月15
    日午夜12時止、意外死殘之保險金額為200萬元。
五、系爭保險合約書第9條第4款約定：「被保險人直接因下列事
    故致成死亡、殘廢時，本公司（即被告）不負給付保險金的
    責任：被保險人飲酒後駕（騎）車，其吐氣或血液所含酒精
    成份超過道路交通法令規定標準者。」。
六、道路交通安全規則第114條第2款規定：「汽車駕駛人有下列
    情形之一者，不得駕車：二、飲用酒類或其他類似物後其吐
    氣所含酒精濃度超過每公升0.25毫克或血液中酒精濃度超過
    0.05%以上。」；道路交通管理處罰條例第35條第1款規定：
    「汽車駕駛人，駕駛汽車經測試檢定有下列情形之一者，處
    新臺幣1萬5千元以上 6萬元以下罰鍰，並當場移置保管該汽
    車及吊扣其駕駛執照一年；因而肇事致人受傷者，並吊扣其
    駕駛執照二年；致人重傷或死亡者，吊銷其駕駛執照，並不
    得再考領：一、酒精濃度超過規定標準。」。
七、訴外人林金文於94年11月26日駕駛其所有車牌號碼為Q5-098
    8之自用小客車行經桃園縣東萬壽路768之15號前，撞擊路邊
    之水泥欄，於到達醫院前已死亡。
八、原告甲○○為訴外人林金文之配偶，原告丁○○、己○○及
    戊○○為訴外人林金文之子女；原告於訴外人林金文死亡後
    ，並未辦理拋棄繼承。
九、系爭保險合約書第1條第3款約定：「受益人：被保險人身故
    時，若無指定受益人時，受益人為被保險人之法定繼承人。
    」。
肆、得心證之理由：
本件兩造所爭執之處，應在於：訴外人林金文之死亡，是否由其
飲酒後駕車，達到吐氣所含酒精濃度超過每公升0.25毫克或血液
中酒精濃度超過0.05%以上的行為所直接造成？
一、經查，訴外人林金文於94年11月26日下午 1時30分許發生車
    禍後，係於同日下午 4時43分送達林口長庚醫院，其於到院
    前已經死亡，於同日下午 5時許抽取血液，經檢驗結果，其
    血液中酒精濃度值達273.4mg/dL等情，有林口長庚醫院之訴
    外人林金文病歷、急診護理紀錄、實驗室資料表等影本附卷
    可稽；另訴外人林金文遺體經送往法務部法醫研究所解剖，
    可看出訴外人林金文之肝臟有明顯肝硬化現象，胃部內含有
    未消化黃褐色黏狀液體，送驗血液經檢驗結果含酒精288mg/
    dL、送驗胃內容物經檢驗結果含酒精436mg/dL，故判斷訴外
    人林金文在肇事當時應有飲用酒精性飲料達中、高度酩酊醉
    意，再致車禍導致其脾臟破裂並出血達2000西西以上，研判
    其死因可為酒精中毒及脾臟破裂、出血性休克死亡等情，亦
    有法務部法醫研究所函及鑑定報告各一件在卷可稽。參以訴
    外人林金文發生系爭車禍的原因係自行駕車撞擊路邊護欄，
    並非與其他車輛發生事故，且其駕車撞擊護欄前並未煞車等
    情，業據本院調取台灣桃園地方法院94年度相字第1932號卷
    宗，有原告甲○○警詢筆錄（載有：「我覺得是意外。沒有
    撞擊他人或其他車輛」等語）、訴外人楊偉仁警詢筆錄（載
    有：「94年11月26日13時30分左右，我當時聽到『碰』一聲
    巨響... 」、「該部自小客車 Q5-0988應該是正面直衝撞到
    路邊的護欄，現場沒有煞車痕，沒有散落物，沒有刮地痕」
    、「（... 有無聽到煞車聲或其他車輛引擎加速的聲音？）
    都沒有。這點我很確定。」等語）、道路交通事故現場圖（
    載有：「... 現場無煞車痕、無散落物」等語）附於該卷宗
    可稽。則自訴外人林金文之胃部及血液內均含有遠高於道路
    交通安全規則所規範濃度標準的酒精之事實，以及其竟於未
    與其他車輛發生碰撞的情形下，未踩煞車即直接衝撞路邊護
    欄等情觀之，自可認為訴外人林金文係飲酒後駕車達到道路
    交通安全規則所規範酒精濃度標準，受到酒精影響，始發生
    系爭交通事故而死亡。
二、至於證人林桂香證述訴外人林金全當日出門前並未飲酒云云
    ，核與上開經解剖、鑑定結果，訴外人林金全之胃部確實含
    有高濃度酒精之事實不符，應不足以作為認定訴外人林金全
    當日駕車前並未飲酒之證據。再證人江志偉證稱其於車內並
    未聞到酒味等情，亦不必然得以排除訴外人林金全係飲酒後
    駕車之可能性。則訴外人林金文既係飲酒後駕車達到道路交
    通安全規則所規範酒精濃度標準，導致發生車禍而死亡，被
    告依據系爭合約書第9條第4款之約定，抗辯其對於訴外人林
    金文之死亡不付給付保險金責任，自屬可採。從而原告依據
    保險契約之法律關係，請求被告給付保險金 200萬元，自無
    理由，應予駁回；原告假執行宣告之聲請亦失所附麗，併應
    予駁回之。
伍、本件事證已臻明確，兩造其餘主張陳述及所提之證據，均毋
    庸再與審酌，附此敘明。
陸、據上論結：原告之訴為無理由，依民事訴訟法第78條，判決
    如主文。
中    華    民    國    97    年     1    月    17    日
                  民事第二庭    法  官  楊代華
以上正本係照原本作成
如對本判決上訴，須於判決送達後20日內向本院提出上訴狀
中    華    民    國    97    年     1    月    17    日
                                書記官  許婉如


司法院資訊處製作；財團法人民間司法改革基金會備份。
